【裁判字號】    92,訴,4050
【裁判日期】    921111
【裁判案由】    債務人異議之訴
【裁判全文】
臺灣臺北地方法院民事判決                        九十二年度訴字第四０五０號
    原      告  甲○○
    被      告  乙○○
右當事人間請求第三人異議之訴事件，本院於民國九十二年十月二十八日言詞辯論終
結，判決如左：
    主  文
原告之訴駁回。
訴訟費用由原告負擔。
    事  實
甲、原告方面：
一、聲明：本院九十二年度執字第二○一一一號拍賣抵押物強制執行事件，就原告所
    有坐落臺北市○○區○○段三小段二八三地號土地（面積一二四六平方公尺，權
    利範圍一００００分之三三二）及其上建物建號三三五八號即門牌臺北市○○區
    ○○街七七巷十六號房屋（權利範圍全部）（以下合稱系爭房地）所為之強制執
    行程序，應予撤銷。
二、陳述：
（一）緣訴外人劉寶藏以偽造文書之方式，將原告所有之系爭房地於民國九十一年九
      月二十七日移轉登記為其所有，並於同年十月二日設定抵押權登記予被告。嗣
      被告於九十二年一月間，先以劉寶藏為相對人，向本院聲請拍賣抵押物獲准，
      取得本院九十二年度拍字第一０九號民事裁定（下稱系爭執行名義），再向本
      院聲請強制執行（即本件拍賣抵押物強制執行事件）；惟原告方為系爭房地之
      真正所有權人，故原告訴請本院塗銷上開劉寶藏所為之所有權移轉登記，經本
      院以九十一年度訴字第六四九０號民事判決准許之，原告乃於九十二年四月十
      七日向地政事務所申辦判決回復所有權登記獲准，取得系爭房地之所有權狀，
      則自斯時起，原告為系爭房地之所有權人，就執行標的物有足以排除強制執行
      之權利，且原告既非執行名義上之債務人，又因非以「讓與」方式取得所有權
      而不符民法第八百六十七條抵押權追及效力之要件，非應受執行名義效力所及
      之人，爰依強制執行法第十五條之規定，提起本件第三人異議之訴，請求撤銷
      對系爭房地所為之強制執行程序。
（二）按民法第八百六十七條規定之抵押物之「讓與」，係指土地買賣、贈與、繼承
      等所有權之移轉登記，與原告前揭依判決回復不動產所有權之取得登記不同，
      故原告非被告抵押權追及效力所及之人，此亦與被告是否為善意第三人而取得
      抵押權無關；而被告所憑之最高法院六十八年度第五次民事庭庭推總會議決議
      ，其提案問題為「甲私擅將乙所有土地移轉登記於自己，並已為善意之丙設定
      抵押權登記，乙能否訴請塗銷甲之所有權移轉登記？」，與原告前已訴請塗銷
      所有權移轉登記獲准而僅於本件訴訟主張非抵押權追及效力所及之人，討論重
      點不同，是該決議內容所稱「而丙之抵押權即存在於乙之所有土地」云云，於
      本件即無適用餘地，況最高法院民事庭會議決議僅係最高法院就一法律問題所
      表示之見解，尚不能與判例等視，則被告援引該決議而為抗辯並不足採。
三、證據：提出本院九十二年度拍字第一０九號及九十二年度執字第二０一一一號民
    事裁定、他項權利證明書、系爭房地所有權狀、抵押權設定契約書末頁等影本各
    一件為證。
乙、被告方面：
一、聲明：如主文所示。
二、陳述：
（一）原告前曾向本院訴請塗銷存於系爭房地上之抵押權登記，然因被告為信賴不動
      產所有權登記之善意第三人，該抵押權應受土地法第四十三條規定之保護，故
      本院及臺灣高等法院分別以九十一年度訴字第六四九０號及九十二年度上字第
      三五四號民事判決駁回原告此部分之起訴及上訴，有各該判決書為證；雖原告
      訴請訴外人劉寶藏塗銷所有權移轉登記之部分已勝訴確定，惟依據最高法院六
      十八年度第五次民事庭庭推總會議決議，被告之抵押權仍存於原告所有之系爭
      房地，此亦與民法第八百六十七條之規定無關。
（二）本件系爭執行名義係對原告所有之系爭房地為執行，為對物之執行名義，非對
      人之執行名義，被告自得持系爭執行名義，逕列原告為債務人，就該標的物聲
      請強制執行，本院九十二年度執字第二０一一一號及臺灣高等法院九十二年度
      抗字第三０四四號民事裁定均同此見解而駁回原告就本件執行所為之聲明異議
      及抗告，則原告既為債務人，被告所聲請執行之標的物又非原告之其他財產，
      原告實非強制執行法第十五條所指之第三人，尚不得提起第三人異議之訴。
三、證據：提出本院九十一年度訴字第六四九０號民事判決及九十二年度執字第二０
    一一一號民事裁定、臺灣高等法院九十二年度上字第三五四號民事判決及九十二
    年度抗字第三０四四號民事裁定等影本各一件為證。
    理  由
一、原告起訴主張：其所有之系爭房地，遭訴外人劉寶藏擅自於九十一年九月二十七
    日移轉登記入己，並於同年十月二日設定抵押權登記予被告，嗣被告於九十二年
    一月間，以劉寶藏為相對人，向本院聲請拍賣抵押物裁定獲准，後再以該裁定為
    執行名義，向本院聲請本件強制執行；然其方為系爭房地之真正所有權人，故其
    訴請本院判決塗銷上開劉寶藏所為之所有權移轉登記獲准，原告乃於九十二年四
    月十七日向地政事務所申辦判決回復所有權登記，並於同日取得系爭房地之所有
    權狀，則其為系爭房地之所有權人，就執行標的物有足以排除強制執行之權利，
    且其既非系爭執行名義之債務人，又因非以「讓與」方式取得所有權而不符民法
    第八百六十七條抵押權追及效力之要件，非應受執行名義效力所及之人，爰依強
    制執行法第十五條之規定，提起本件第三人異議之訴，請求撤銷對系爭房地所為
    之強制執行程序等情。被告則以：伊為善意信賴系爭房地所有權登記之第三人，
    依照土地法第四十三條規定及最高法院六十八年度第五次民事庭庭推總會議決議
    內容，伊之抵押權應受保護而仍存於原告所有之系爭房地上；又系爭執行名義為
    對物之執行名義，伊得逕列執行標的物之現在所有權人即原告為債務人聲請強制
    執行，則原告既為債務人，自不得提起第三人異議之訴等語，資為抗辯。
三、查原告主張其所有之系爭房地遭訴外人劉寶藏先移轉登記入己，再設定抵押權登
    記予被告，被告以劉寶藏為相對人取得系爭執行名義並聲請強制執行，而其訴請
    塗銷劉寶藏就系爭房地之所有權登記獲准，並辦妥回復所有權登記，取得所有權
    狀等情，為兩造所不爭執，復有原告所提出之本院九十二年度拍字第一０九號民
    事裁定、他項權利證明書、系爭房地所有權狀、抵押權設定契約書末頁等影本各
    一件在卷可稽，自堪信為真實。又本件經依民事訴訟法第二百七十一條之一準用
    同法第二百七十條之一第一項第三款之規定，整理並協議簡化之爭點為：被告抵
    押權之追及效力是否及於原告？茲析述如下：
（一）按土地法第四十三條所謂登記有絕對效力，係為保護第三人起見，將登記事項
      賦與絕對真實之公信力，故真正權利人祇許在未有第三人取得權利前，以登記
      原因無效或得撤銷為塗銷登記之請求，若至已有第三人本於現存之登記而為取
      得權利之新登記以後，則除得依土地法第六十八條規定請求損害賠償外，不得
      更為塗銷登記之請求，最高法院三十三年上字第四九八三號及四十一年台上字
      第三二三號著有判例可資參照。是為兼顧交易安全及真正權利狀態之維護，真
      正權利人得否訴請塗銷物權登記，端視有無善意第三人因信賴登記而依土地法
      第四十三條規定取得該物權而定。
（二）查本件被告信賴訴外人劉寶藏為系爭房地之登記所有權人，善意不知劉寶藏非
      真正所有權人而由其設定抵押權登記予被告等情，已由臺灣高等法院九十二年
      度上字第三五四號民事判決及九十二年度抗字第三０四四號民事裁定詳為認定
      ，有各該民事裁判影本在卷足憑，且原告於本件訴訟中亦無其他舉證以否認上
      情，是揆諸前揭判例意旨，被告為善意之第三人，就系爭房地之抵押權受土地
      法第四十三條登記效力之保護，縱訴外人劉寶藏非真正所有權人，亦取得該抵
      押權，則原告僅能訴請非善意第三人之劉寶藏塗銷所有權之移轉登記，尚不得
      訴請塗銷被告之抵押權登記，而原告前已依本院九十一年度訴字第六四九０號
      民事判決塗銷劉寶藏就系爭房地之所有權登記並辦妥回復所有權登記之情業如
      前述，則自斯時起，被告之抵押權即因此追及於原告而存在於原告所有之系爭
      房地上。
（三）原告雖引用最高法院六十九年度臺上字第二九四五號判決、五十三年度台抗字
      第一五五號裁定、七十四年臺抗字第四三一號判例及司法院院字第一六九０號
      解釋之意旨，主張民法第八百六十七條抵押權之追及效力僅限於不動產所有人
      院判決為回復所有權登記之情形在內云云。然查，民法第八百六十七條之規定
      及原告所引用之裁判、解釋，均係揭示抵押權人僅得就抵押物之賣得價金優先
      受償而不得阻止抵押人讓與所有權之旨，並未排除其他抵押權效力追及於非抵
      押債務人之第三人所有不動產之可能，而土地法第四十三條即係獨立之善意取
      得不動產物權之規定，縱被告受該條保護而使其抵押權追及於原告所有之系爭
      房地，亦與民法第八百六十七條立法意旨不相違背；況且，即便原告所有之系
      爭房地因為被告實行抵押權聲請強制執行而有遭拍賣之危險，原告亦得代訴外
      人劉寶藏清償對被告債務，使抵押權消滅，再依關於保證之規定，對劉寶藏行
      使求償權，或於系爭房地拍賣，被告受領拍得價金後，基於不當得利之規定，
      向劉寶藏請求償還其所受債務消滅之利益，或依土地法第六十八條之規定，以
      登記錯誤遺漏或虛偽致受損害為由請求救濟，是原告就系爭房地之所有權仍能
      獲得確保，即便喪失因而受有損害亦能獲得填補，尚無不利益可言；反之，若
      被告善意信賴交易當時系爭房地之所有權登記狀態，取得抵押權登記名義，惟
      其抵押權猶因事後原告為回復所有權登記而不能追及存在於原告所有之系爭房
      地，則不動產物權登記之公信效力勢遭破壞，交易安全亦將無從維護，為維護
      交易安全之公益，應認被告之抵押權仍存在於原告所有之系爭房地上。
（四）又按第三人就執行標的物有足以排除強制執行之權利者，得於強制執行程序終
      結前，向執行法院對債權人提起異議之訴，強制執行法第十五條前段固定有明
      文。惟此條規範之目的，應在於保護非執行名義效力所及之「第三人」，苟該
      「第三人」應為執行名義之效力所及，即非該條保護之對象。查，本件原告雖
      就系爭房地即執行標的物有所有權，且系爭執行名義之相對人即債務人為訴外
      人劉寶藏而非原告，惟如前所述，原告已因被告抵押權之追及而應受系爭執行
      名義效力所及，則其並非前揭法條所保護之對象即甚明確，原告自不得依該條
      規定提起第三人異議之訴。
四、從而，本件原告主張其就系爭房地有所有權而提起第三人異議之訴，因其仍係被
    告抵押權追及效力所及之人，非強制執行法第十五條前段所保護之對象，故其請
    求撤銷本件拍賣抵押物強制執行事件中就其所有之系爭房地所為之強制執行程序
    ，為無理由，應予駁回。
五、本件事證已臻明確，兩造其餘主張及攻擊防禦方法，經核於判決結果無影響，已
    毋庸再予審酌，爰不一一贅述，附此敘明。
六、據上論結，本件原告之訴為無理由，依民事訴訟法第七十八條，判決如主文。
中      華      民      國    九十二    年    十一      月    十一      日
                  臺灣台北地方法院民事第六庭法      官  詹駿鴻
正本係照原本作成
如對本判決上訴，須於判決送達後廿日內向本院提出上訴狀
中      華      民      國    九十二    年     十一     月      十一    日
                                            書  記  官  官碧玲


司法院資訊處製作；財團法人民間司法改革基金會備份。
